【裁判字號】    89,重訴,3
【裁判日期】    890308
【裁判案由】    履行契約
【裁判全文】
臺灣雲林地方法院民事判決  八十九年度重訴字第三號
    原      告  乙○○
    訴訟代理人  施登煌律師
    被      告  慈聯企業股份
                有限公司        設雲林縣西螺鎮○○里○○路三五三號三樓
    法定代理人  甲○○        .
    訴訟代理人  鍾竹簧律師
右當事人間請求履行契約事件，本院判決如左：
    主    文
原告之訴及假執行之聲請均駁回。
訴訟費用由原告負擔。
    事    實
甲、原告方面：
  一、聲明：（一）、被告應給付原告新臺幣（下同）四千零二十萬元及自本訴狀繕
      本送達翌日起至清償日止按年息百分之五計算之利息（二）、原告願供擔保請
      准宣告假執行。
  二、陳述：
（一）、被告於民國八十六年九月四日向伊買受其所有坐落雲林縣東勢鄉○○段一一
        五四號、地目田、面積０．二九八七公頃全部及同段一一五四號、地目田、
        面積一．００六四公頃全部土地兩筆（以下簡稱系爭土地），約定總價金四
        千五百二十萬元，預定供作興建慈湖醫院取得用地。而契約書上雖書明定金
        預定支付一百萬元，但簽約後與被告代表人曾永輝協定，以五百萬元作為定
        金（即比照西螺慈愛醫院購地案土地總價之一成計算），俟前開兩筆土地辦
        竣地目登記後，再給付餘款，而被告為恐變更地目時間過久而受利息之損失
        ，乃要求補償其利息損失六十二萬元，並由伊簽發台灣中小企業銀行北港分
        行八十七年十二月三十一日期面額四百六十二萬元之支票一紙作為唯恐日後
        不能變更地目，雙方無法履行契約返還定金之擔保。
（二）、被告於買賣契約成立後，即著手規劃，要求伊拆除地上所建之豬舍、地上物
        ，並由被告公司股東許耀明逐級申請地目變更經雲林縣政府八十八年六月三
        十日依８８府地用字第８８０７１０２７５２號函准同意照案辦理變更編定
        為「特定目的事業用地」，並由申請人（即被告）洽台西地政事務所辦理分
        割（筆）作業，憑辦異動手續，有附呈該公函影本為憑。茲依兩造買賣契約
        之旨，原告自得請求被告給付餘款，但被告卻突於八十八年八月二十七日片
        面通知原告停止慈湖綜合醫院投資案，片面違約，原告基於買賣關係，請求
        判決如聲明。
（三）、系爭土地上所設定本金最高限額三千四百一十萬元抵押權，在伊取得被告所
        給付價金後，隨即以部分價款清償塗銷，
        三、證據：提出土地登記簿謄本二
        份、土地買賣同意書、地籍圖謄本、雲林縣政府函、函文、公司變更登記卡
        、董事監察人股東名單各一份為證。
乙、被告方面：
  一、聲明：駁回原告之訴，如受不利之判決，願供擔保免為假執行。
  二、陳述：
  （一）、兩造間並無買賣關係存在，而原告提出之系爭土地買賣契約書，並無被告
          及法定代理人簽章，只有代表人曾永輝簽名而已，內容亦在表明原告有意
          願出售土地，且被告亦無交付五百萬元定金，曾永輝未經公司授權即與原
          告簽定同不動產買賣同意書，有違民法第五百五十四條第二項之規定，故
          此為曾永輝之個人行為，不能代表被告。
  （二）、況系爭土地係由許耀明申請變更編定地目，非係被告申請雲林縣政府發函
          同意變更，而被告亦未曾辦理地目變更手續、系爭土地現在依然屬於特定
          農業區；縱然認為兩造買賣關係存在，則系爭土地原告設定本金最高限額
          三千四百一十萬元抵押權向第一銀行借貸，因此在第一銀行抵押權未除去
          以保持權利無缺之狀態及土地移轉登記完成同時，被告亦無付款之義務；
          再者，原告所收受匯款四百萬元乃曾永輝個人借給原告之款項，伊並未交
          付五百萬元定金予原告，而原先交付之一百萬元乃被告公司作為對原告補
          償之用。
  三、證據：提出土地登記簿謄本、地籍圖謄本、民事判決各一份、匯出匯款回條影
      本兩紙為證。
丙、本院依職權訊問證人曾永輝、陳為宗、施天佑。
    理      由
一、本件原告起訴主張：被告於八十六年九月四日向伊買受其所有系爭土地，約定總
    價金四千五百二十萬元，預定供作興建慈湖醫院取得用地，而契約書上雖書明定
    金預定支付一百萬元，但簽約後與被告代表人曾永輝協定，以五百萬元作為定金
    ，俟前開兩筆土地辦竣地目登記後，再給付餘款，並由伊簽發台灣中小企業銀行
    北港分行八十七年十二月三十一日期面額四百六十二萬元之支票一紙作為唯恐日
    後不能變更地目，雙方無法履行契約返還定金之擔保，嗣被告要求伊拆除地上所
    建之豬舍、地上物，並由被告公司股東許耀明逐級申請地目變更經雲林縣政府函
    准同意照案辦理變更編定為「特定目的事業用地」在案，並由申請人（即被告）
    洽台西地政事務所辦理分割（筆）作業，憑辦異動手續，故依兩造買賣契約之旨
    ，原告自得請求被告給付餘款，判決如聲明等情；被告則以：兩造間並無買賣關
    係，訴外人曾永輝未經公司授權即與原告簽定同不動產買賣同意書，不能代表被
    告，系爭土地非由被告申請雲林縣政府發函同意變更，而系爭土地現在依然屬於
    特定農業區，縱認兩造買賣關係存在，在原告未塗銷系爭土地抵押權前，被告亦
    無付款之義務，原告所收受匯款四百萬元乃曾永輝個人借給原告之款項，伊並未
    交付五百萬元定金予原告，而原先交付之一百萬元乃被告公司作為對原告補償之
    用等情資為抗辯。
二、原告主張之事實，業據其提出土地買賣同意書、雲林縣政府函文、地籍圖謄本、
    原告公司函文各一件及土地登記簿謄本二份為證，惟為被告以前揭情詞置辯，經
    查：
（一）、證人曾永輝到庭證稱：「伊以前為慈聯企業股份有限公司（即被告）兼任總
        經理，系爭土地買賣同意書是伊簽的，是草約，預計將來簽立正式買賣契約
        ，雙方均認知及同意未來建立慈湖醫院，在簽署草約之前伊受被告公司委託
        處理找尋適當土地事宜，嗣經陳為宗介紹，並事先向被告上一任董事會報告
        ，並於八十六年六月間，由被告公司前一任董事（除章修剛外）在台大校友
        會館口頭同意伊與原告訂立系爭土地買賣契約，簽約當時沒有拿書面授權書
        ，但協同被告公司前董事施天佑一起與原告簽立系爭土地買賣草約，簽草約
        時給付原告一百萬元之定金，嗣後匯給原告之四百萬元款項，乃因原告受蹄
        疫事件波及急須錢，故以借貸方式匯款予原告，並以年利率百分之十二計算
        利息，但前年被告公司董事改選且與伊經營理念不合，伊即離開被告公司並
        再任職總經理」等語；證人施天佑到庭證述：「伊係被告公司第一屆董事，
        系爭土地買賣同意書乃伊所見證，因當時被告公司董事會在台大校友會館開
        會討論想再籌備第二所醫院，董事會有授權曾永輝，伊因家住彰化，故就近
        陪曾永輝與原告訂立上開草約，伊係見證系爭土地的價格及買賣，因將來可
        能會以草約，來談正式的契約」等情；另證人陳為宗亦到庭證稱：「系爭土
        地買賣同意書確實是伊本人簽的，買賣雙方並非第一次見面，蓋買方看過系
        爭土地，被告公司之董事會成員亦看過系爭土地，因認為系爭土地適合開發
        醫院，伊僅知上揭同意書約定內容，曾永輝及施天佑未提及經被告公司董事
        會通過一事，亦未見曾永輝提出書面授權書」等語；且據原告提出雲林縣政
        府八十八年六月三十日八八府地用字第八八０七一０二七五二號函文准許系
        爭一一五五號非都市土地內面積０．四八四四公頃，變更編定為特定目的事
        業用地，且該函文中之行政說明二所提及行政院衛生署八十七年四月二日衛
        署醫字第八七０一一三八一號函同意申請變更編定為特定目的事業用地等文
        件，核該等文件皆為兩造就系爭土地申請變更編定為特定目的事業用地，俾
        以將來作為建造慈湖醫院使用經相關主管機關核准之文書；而被告係於八十
        八年八月二十七日始以慈愛醫公字第００一三號函告原告及辦理系爭土地變
        更編定使用種類之訴外人許耀明醫師決議停止系爭土地投資買賣案，此有函
        文一件在卷可稽，足見訴外人曾永輝確已經被告公司第一任董事會決議同意
        及合法授權其與原告洽談系爭土地買賣事宜，並與原告訂立上開系爭土地買
        賣同意書之非正式契約，應認為曾永輝與被告公司之內部關係，性質上係委
        任關係，並非曾永輝本於經理人之管理權而買受原告所有系爭土地之情形，
        故無民法第五百五十四條第二項之適用；是被告抗辯曾永輝並無被告之授權
        ，且依據民法第五百五十四條第二項規定，曾永輝當時雖是兼任總經理，但
        其未有被告公司之書面授權，其所為簽約行為不能代表被告公司，及系爭土
        地係由許耀明申請變更編定地目，被告亦未曾申請辦理系爭土地地目變更手
        續云云，並非可採。
（二）、如前（一）所述，曾永輝係經被告公司董事會合法授權與原告簽署上揭系爭
        土地買賣同意書之非正式契約，又被告對於原告依據該同意書已受領定金一
        百萬元之事實並不爭執，且於本院八十九年一月二十一日言詞辯論期日時尚
        稱：「一百萬元係醫院方面（即被告）對原告所為之補償」等語，而按訂約
        當事人之一方，由他方受有定金時，其契約視為成立。民法第二百四十八條
        定有明文。故本件曾永輝雖代表被告與原告簽署系爭土地買賣之草約，但嗣
        因被告依上揭同意書給付一百萬元定金予原告，依前開規定及說明，曾永輝
        代表被告就系爭土地與原告簽署之買賣同意書即視為買賣契約成立，不因兩
        造嗣未簽署正式買賣契約而受影響，系爭土地買賣契約效力自及於被告，是
        被告抗辯兩造間無買賣關係存在云云，亦非可採。
（三）、按所謂條件係當事人以將來客觀上不確定事實之成就或不成就，決定法律行
        為效力的發生或消滅的一種附款，事實的「不確定性」為條件的特徵。本件
        依前開系爭土地買賣同意書約定內容記載：「．．．預定支付定金一百萬元
        ，俟前開兩筆土地（即系爭土地）辦竣變更地目登記後，再給付餘款，如無
        法變更地目，則撤銷前項買賣約定，由同意人（賣方）（即原告）無息返還
        定金一百萬元整．．」等語，應認為兩造就系爭土地所訂立之買賣契約，顯
        係附有以系爭土地辦竣變更地目登記為發生效力之停止條件。而本件系爭一
        一五五土地內非都市土地內面積０．四八四四公頃（並非土地全部面積）雖
        經申請核准變更為特定目的事業用地在案，有原告提出雲林縣政府函文一份
        附卷可稽，但系爭一一五四號土地尚未申請變更地目為「特定目的事業用地
        」，依上揭說明，兩造就系爭土地所訂立前開買賣契約條件尚未成就，原告
        請求被告給付餘款四千零二十萬元，並無理由；是被告抗辯系爭土地依然屬
        於特定農業區，原告之訴應予駁回等語，尚屬可採。
三、從而，原告本於買賣契約關係，請求被告給付四千零二十萬元及法定遲延利息，
    並無理由，又原告既受敗訴判決，其假執行之聲請即失所依據，應併予駁回。
四、因本案事證已臻明確，兩造其餘主張陳述及所提之證據，均毋庸再予審酌，附此
    敘明。
據上論結，原告之訴為無理由，依民事訴訟法第第七十八條，判決如主文。
中      華      民      國    八十九    年      三      月      八      日
                                    臺灣雲林地方法院民事庭
~B法      官  楊曉惠
右為正本係照原本作成
如對本判決上訴須於判決送達後二十日內向本院提出上訴狀。（須附繕本）
中      華      民      國    八十九    年      三      月      八      日
~B法院書記官  顏錦清


司法院資訊處製作；財團法人民間司法改革基金會備份。
